---
title: "Informe"
author: "J_Munera"
date: "5/30/2019"
output: pdf_document
---

```{r setup, include=FALSE}
knitr::opts_chunk$set(echo = TRUE)
```

```{r}
##Carga de paquetes previos

library(tidyverse)
```

##Depuración de la base de datos
```{r}
##Lectura de las 5 bases de datos desde el drectorio
getwd() #CHECKEAR QUE EL DIRECTORIO SEA: "/accidentes_medellin/Descriptiva y depuracion"

files_names= list.files(pattern="*.csv", path =  paste(getwd(),"/Datasets",sep=""))
files_names <- files_names[-6]
path <- paste(getwd(),"/Datasets/",files_names,sep="")
df <- do.call(rbind, lapply(path, function(x) read.csv(x, stringsAsFactors = FALSE,encoding = 'UTF-8', ) )) ##se leen y se juntas las 5 bases de datos usando los nombres de los archivos.
```



```{r setup, include=FALSE}
#df$RADICADO <- as.character(df$RADICADO)
#Se cambia el nombre de la primera columna
df<- df %>% rename(OBJECTID = X.U.FEFF.OBJECTID)

#Cambios de tpo de datos en la base
df<- df %>% 
    mutate_at(vars(starts_with("RADIC")),funs(as.character)) %>%
    mutate_at(vars(starts_with("OBJECT")),funs(as.character))
```


Los elementos en zona rural carecen de barrios o comunas. Al solo sumar 258, se decide eliminarlos del analisis.
```{r}
df2 <- df[df$TIPO_GEOCOD!="ZONA RURAL",]
##Se crea df2, nueva base de datos con las depuraciones respectivas.
```


Se considera que "CON MUERTO" es equivalente a "MUERTO" para la columna "GRAVEDAD":
Se considera que "Caida Ocupante" es equivalente a "Caida de Ocupante" en la columna "CLASE"
```{r}

df2[df2$GRAVEDAD == "CON MUERTO" ,]$GRAVEDAD <- "MUERTO"
df2[df2$CLASE == "Caida Ocupante" | df2$CLASE == "Caída de Ocupante" ,]$CLASE <- "Caída Ocupante"
df2[df2$CLASE == "Choque y Atropello" | df2$CLASE ==  "Choque ",]$CLASE = "Choque"
```
Se encuentran ciertos errores de digitación para los nombres de algunos barrios, se hacen las respectivas modificaciones:
```{r}
barrios <-c("Aures No. 2", "Asomadera No. 1" ,"Barrio de Jesús","B. Cerro  El Volador" ,"Berlin","Bomboná No. 1","Campo Valdés No.2","Manrique Central No.1","Manrique Central No.2","Moscú No.1","Moscú No.2",
"Nueva Villa de La Iguaná","Santa María de Los Ángeles","Santo Domingo Savio No.1","Versalles No.1","Versalles No.2","Villa Liliam")

reemplazo <- c("Aures No.2", "Asomadera No.1", "Barrios de Jesús","B. Cerro El Volador" ,"Berlín","Bomboná No.1","Campo Valdés No. 2","Manrique Central No. 1","Manrique Central No. 2","Moscú No. 1","Moscú No. 2",
"Nueva Villa de la Iguaná","Santa María de los Ángeles","Santo Domingo Savio No. 1","Versalles No. 1","Versalles No. 2","Villa Lilliam")

for(i in (1:length(barrios))){
  df2[!is.na(df2$BARRIO) & df2$BARRIO == barrios[i],]$BARRIO = reemplazo[i]
}
```


```{r}
clase_c<-count(df2, CLASE)
clase_c[order(-clase_c$n),]
count(df2, GRAVEDAD)

sum(f[f$GRAVEDAD == "SOLO DAÑOS",]$total)/5

```
Se decide que el objeto de estudio es Medellín y sus 16 comunas.

```{r}
##Los datos relevantes que se excluyen corresponden a los 5 corregimientos, que definen la zona rural de medellín

comunas <- count(df2, COMUNA) 
#head(comunas[order(-comunas$n),],25) #Numero de accidentes por comuna/corregimiento
comunas_relevantes <- head(comunas[order(-comunas$n),][1], 16) 
df3 <- df2 #saving df2
df2 <- df2[df2$COMUNA %in% as.vector(unlist(comunas_relevantes)),]

```


Se encuentra que hay un numero de obervaciones con el Radicado repetido. Tras detallada inspección se determina que no son duplicados.
```{r}
n_occur <- data.frame(table(df2$RADICADO))
a<-df2[df3$RADICADO %in% n_occur$Var1[n_occur$Freq > 1],] ## Algunas 5 o 6 tienen los mismos datos. Pero la gran mayoria varian en varias columnas
a[order(a$RADICADO),]
```

##NA inspection

De momento opto por remover los NA, luego podemos ver si es preferible realiza imputaciones.
```{r}
##ESta es la lista de los NA y los barrios con NA's o espacios vacios, si desea eliminarlos o hacerles imputación más adelante
df2[df2 == ""] <- NA
na_DF <- df2[rowSums(is.na(df2)) > 0,]# Las columnas con NA son diseño (gran mayoria) y clase
final.df<- na.omit(df2[,-17]) #DF sin NAs
final.df <- filter(final.df, BARRIO!="0" & BARRIO!="Sin Nombre") 
print(paste("El numero de datos con NA es:" , as.character(dim(na_DF)[1])))

```

Tras las modificaciones de arriba de los 209426 datos originales, quedamos con 203483.
##Exportación de dfs:
```{r}

write.csv(final.df, "df_depurada_1.csv", row.names=F)
```



## Clustering

```{r}
library(cluster)    # clustering algorithms
library(factoextra)
```

## Preparación de los datos
```{r}

cluster_df <- final.df[ ,c(4,8,9,14,15)]
cluster_df <-  cluster_df%>%
  group_by(BARRIO,CLASE)%>%
  summarise(
    total = n()
    )

cluster_df <- spread(data = cluster_df, key = CLASE, total)
cluster_df <- cluster_df%>%
  mutate_all(~replace(., is.na(.), 0))

cluster_df <- filter(cluster_df, BARRIO!="0" & BARRIO!="Sin Nombre")
rownames(cluster_df) <- unlist(cluster_df[,1])
cluster_df[,1] <- NULL


```


### Graficas para elegir numero de cluster
En general las graficas dan valores significativos para clusters entre 2 y 6
```{r}
fviz_nbclust(cluster_df, kmeans, method = "wss")
```


```{r}
fviz_nbclust(cluster_df, kmeans, method = "silhouette")
```

```{r}
gap_stat <- clusGap(cluster_df, FUN = kmeans, nstart = 50,
                    K.max = 10, B =269 )
fviz_gap_stat(gap_stat)
```

```{r}
library(flexclust)
#cluster2 <- kmeans(cluster_df, centers = 2, iter.max=1000, nstart=100)
cluster3 <- kcca(cluster_df, k = 3,  family=kccaFamily("kmeans"))
cluster4 <- kcca(cluster_df, k = 4,  family=kccaFamily("kmeans"))
cluster5 <- kcca(cluster_df, k = 5,  family=kccaFamily("kmeans"))
cluster6 <- kcca(cluster_df, k = 6,  family=kccaFamily("kmeans"))
cluster7 <- kcca(cluster_df, k = 7,  family=kccaFamily("kmeans"))

```

```{r}
clust.mat <- matrix(c(cluster3@cluster), ncol=1)
rownames(clust.mat) <- names(cluster3@cluster)
clust.mat <- cbind(clust.mat, cluster4@cluster,cluster5@cluster,cluster6@cluster, cluster7@cluster)

colnames(clust.mat) <- lapply(c("C3","C4","C5","C6","C7"),paste,"G", sep="")
clust.mat <- as.data.frame(clust.mat)
```


```{r}
grouped_df%>%
  group_by(C3G)%>%
  summarise(
    Atropellos = mean(Atropello),
    Caidas = mean(`Caída Ocupante`),
    Choques = mean(Choque),
    Volcamientos = mean(Volcamiento),
    Otros = mean(Otro),
    number = n()
  )
```


```{r}
cluster_df$Total <- rowSums(cluster_df[,1:6])
grouped_df <- merge(cluster_df, clust.mat,by=0,all = T)
colnames(grouped_df)[1] <- "BARRIO"



grouped_df%>%
  group_by(C4G)%>%
  summarise(
    Atropellos = mean(Atropello),
    Caidas = mean(`Caída Ocupante`),
    Choques = mean(Choque),
    Volcamientos = mean(Volcamiento),
    Otros = mean(Otro),
    number = n()
  )
```

```{r}
grouped_df[grouped_df$C4G==1,]
```


```{r}
grouped_df%>%
  group_by(C5G)%>%
  summarise(
    Atropellos = sd(Atropello),
    Caidas = sd(`Caída Ocupante`),
    Choques = sd(Choque),
    Volcamientos = sd(Volcamiento),
    Otros = sd(Otro),
    number = n()
  )
```


```{r}
grouped_df%>%
  group_by(C5G)%>%
  summarise(
    Atropellos = sd(Atropello),
    Caidas = sd(`Caída Ocupante`),
    Choques = sd(Choque),
    Volcamientos = sd(Volcamiento),
    Otros = sd(Otro),
    number = n()
  )
```


```{r}
df.tidy <- grouped_df[,c(-5,-8)]
df.tidy <- gather(df.tidy, "CLASE", "TOTAL", 2:6)
attach(df.tidy)
```


##BOXPLOTS



##3 GRUPOS
```{r}
clases <- unique(CLASE)
for(cl in clases){
  a <- ggplot(df.tidy[CLASE == cl,], aes(x=as.character(C3G), y=TOTAL, fill = as.character(C3G)))+
    geom_boxplot(notch=F)+
    labs(fill = "Grupo", x = "Grupo", y = cl)
  print(a)
}
  
```
## 4 grupos
```{r}
clases <- unique(CLASE)
for(cl in clases){
  a <- ggplot(df.tidy[CLASE == cl,], aes(x=as.character(C4G), y=TOTAL, fill = as.character(C4G)))+
    geom_boxplot(notch=F)+
    labs(fill = "Grupo", x = "Grupo", y = cl)
  print(a)
}
  
```

## 5 grupos
```{r}
clases <- unique(CLASE)
for(cl in clases){
  a <- ggplot(df.tidy[CLASE == cl,], aes(x=as.character(C5G), y=TOTAL, fill = as.character(C5G)))+
    geom_boxplot(notch=F)+
    labs(fill = "Grupo", x = "Grupo", y = cl)
  print(a)
}
  
```


## 6 grupos
```{r}
clases <- unique(CLASE)
for(cl in clases){
  a <- ggplot(df.tidy[CLASE == cl,], aes(x=as.character(C6G), y=TOTAL, fill = as.character(C6G)))+
    geom_boxplot(notch=F)+
    labs(fill = "Grupo", x = "Grupo", y = cl)
  print(a)
}
  
```

## 7 grupos
```{r}
clases <- unique(CLASE)
for(cl in clases){
  a <- ggplot(df.tidy[CLASE == cl,], aes(x=as.character(C7G), y=TOTAL, fill = as.character(C7G)))+
    geom_boxplot(notch=F)+
    labs(fill = "Grupo", x = "Grupo", y = cl)
  print(a)
}
  
```


