---
title: "Modelos_predictivos"
author: "J_Munera"
date: "6/2/2019"
output: pdf_document
---

```{r setup, include=FALSE}
knitr::opts_chunk$set(echo = TRUE)
```

```{r}
library(tidyverse)
library(gamlss)
```


## Modelo predictivo:

## Lectura base de datos depurada
```{r}
getwd()

df <-  read.csv("df_depurada_1.csv", header = T,stringsAsFactors = FALSE, encoding = "ISO_8859-1",)

#Añadimos semana a la bse de datos:
df$SEMANA<- as.numeric(strftime(df$FECHA,"%V"))
```

## Funcion de agrupamiento de datos segun conjunto espacial y escala temporal
```{r}
data_prep <- function(dataf, agr_esp, agr_temp){
  df1 <- dataf%>%
    group_by(!!as.name(agr_esp),!!as.name(agr_temp),PERIODO)%>%
    summarise(
      total = n(),
    )
  
  df2 <- dataf%>% #Df con conteo degun clase de accidente
    group_by(!!as.name(agr_esp),!!as.name(agr_temp), CLASE,PERIODO)%>%
    summarise(
      total = n(),
    )
  df2 <- spread(data = df2, key = CLASE, total) %>%
    mutate_all(~replace(., is.na(.), 0))
  
  df3 <- dataf%>% #Df con conteo degun clase de accidente
    group_by(!!as.name(agr_esp),!!as.name(agr_temp), GRAVEDAD,PERIODO)%>%
    summarise(
      total = n(),
    )
  df3 <- spread(data = df3, key = GRAVEDAD, total) %>%
    mutate_all(~replace(., is.na(.), 0))
  
  final_df <- (cbind(df1,df2, df3))
  
  return(final_df[,-c(5,6,7,14,15,16)])
    
}
```

## Creacion dfs:

```{r}
barrios_sem <- df

barrios_sem <- filter(data_prep(barrios_sem, quote(BARRIO), quote(SEMANA)), BARRIO!="0" & BARRIO!="Sin Nombre") 
colnames(barrios_sem)[6] <- "Caida_ocupante"
colnames(barrios_sem)[13] <- "SOLO_DANOS"

barrios_mes <- df
barrios_mes <- filter(data_prep(barrios_mes, quote(BARRIO), quote(MES)), BARRIO!="0" & BARRIO!="Sin Nombre") 
colnames(barrios_mes)[6] <- "Caida_ocupante"
colnames(barrios_mes)[13] <- "SOLO_DANOS"
```

```{r}
comuna_mes <- df
comuna_mes <- filter(data_prep(comuna_mes, quote(COMUNA), quote(MES))) 
colnames(comuna_mes)[6] <- "Caida_ocupante"
colnames(comuna_mes)[13] <- "SOLO_DANOS"

comuna_sem <- df
comuna_sem <- filter(data_prep(comuna_sem, quote(COMUNA), quote(SEMANA))) 
colnames(comuna_sem)[6] <- "Caida_ocupante"
colnames(comuna_sem)[13] <- "SOLO_DANOS"
```
## GRAPH
```{r}
ggplot(data = comuna_mes[comuna_mes$COMUNA=="Aranjuez" & comuna_mes$PERIODO==2018,], aes(y= (total), x = MES, color=PERIODO))+
    geom_point()
```




## Funcion de optimización knn:
```{r}
mse_k<-function(k, data_tr, data_vl, formula_mod){
  adv_knn <- knnreg(formula_mod, data=data_tr, k=k) # entrenamiento del modelo
  y_tr_pred <- predict(adv_knn,data_tr) # predicción de los valores de entrenamiento
  mse_tr <- mean((data_tr$total - y_tr_pred)^2) # mse del entrenamiento
  y_vl_pred <- predict(adv_knn,data_vl) # predicción de los valores de prueba
  mse_vl <- mean((data_vl$total - y_vl_pred)^2) # mse de validación
  return(list(mse_tr=mse_tr,mse_vl=mse_vl))
  }
```


## Aplicación del modelo:

## Modelo Barrios
```{r}
adj_model_bar <- function(formula, tr_data, val_data){
  
  barrios <- unique(tr_data$BARRIO)
  results <- data.frame()

  for(ba in barrios){
    temp_tr <- filter(tr_data, BARRIO==ba)
    temp_va <- filter(val_data, BARRIO==ba)
    
    adv_knn<-knnreg(formula,data=temp_tr,k=3) # evalúa el método
    y_tr_pred<-predict(adv_knn,temp_tr)
    mse_tr<-mean((temp_tr$total-y_tr_pred)^2) # calcula el mse de entrenamiento
    y_va_pred<-predict(adv_knn,temp_va)
    mse_va<-mean((temp_va$total-y_va_pred)^2) # calcula el mse de entrenamiento
    
    #añado los resultados a un df
    temp <- as.data.frame(matrix(c(barrio=ba, MSE_tr=mse_tr,MSE_va= mse_va), ncol=3))
    temp$Modelo <- list(adv_knn)

    results <- rbind(results, temp)
  }
  return(results)
  
  
}
```

## Modelo Comuna
```{r}
adj_model_com <- function(formula, tr_data, val_data){
  
  com <- unique(tr_data$COMUNA)
  results <- data.frame()

  for(co in com){
    temp_tr <- filter(tr_data, COMUNA==co)
    temp_va <- filter(val_data, COMUNA==co)
    
    adv_knn<-knnreg(formula,data=temp_tr,k=3) # evalúa el método
    y_tr_pred<-predict(adv_knn,temp_tr)
    mse_tr<-mean((temp_tr$total-y_tr_pred)^2) # calcula el mse de entrenamiento
    y_va_pred<-predict(adv_knn,temp_va)
    mse_va<-mean((temp_va$total-y_va_pred)^2) # calcula el mse de entrenamiento
    
    #añado los resultados a un df
    temp <- as.data.frame(matrix(c(comuna=co, MSE_tr=mse_tr,MSE_va= mse_va), ncol=3))
    temp$Modelo <- list(adv_knn)

    results <- rbind(results, temp)
  }
  return(results)
  
  
}
```


##Aplicacion del modelo por semanas 

### Usando entrenamiento 2014-2017 para barrios
```{r}
modelo<-formula("total~SEMANA+PERIODO+Atropello+Choque+Incendio+Otro+Volcamiento+Caida_ocupante+HERIDO+SOLO_DANOS")
tr_data <- filter(barrios_sem, PERIODO!=2018)
va_data <- filter(barrios_sem, PERIODO==2018)

mod_sem_barrio <- adj_model_bar(modelo, tr_data, va_data)

mean(as.numeric(as.character(mod_sem_barrio$V2)))
mean(as.numeric(as.character(mod_sem_barrio$V3)))
```

## Usando entrenamiento 2014-2016 para barrios
```{r}
modelo<-formula("total~SEMANA+PERIODO+Atropello+Choque+Incendio+Otro+Volcamiento+Caida_ocupante+HERIDO+MUERTO")
tr_data <- filter(barrios_sem, PERIODO!=2018 & PERIODO!=2017)
va_data <- filter(barrios_sem, PERIODO==2018 | PERIODO==2017)

mod_sem_barrio <- adj_model_bar(modelo, tr_data, va_data)

mean(as.numeric(as.character(mod_sem_barrio$V2)))
mean(as.numeric(as.character(mod_sem_barrio$V3)))
```

## 

## Usando entrenamiento 2014-2017 para comunas
```{r}
modelo<-formula("total~SEMANA+PERIODO+Atropello+Choque+Incendio+Otro+Volcamiento+Caida_ocupante+HERIDO+MUERTO")
tr_data <- filter(comuna_sem, PERIODO!=2018 & PERIODO!=2017)
va_data <- filter(comuna_sem, PERIODO==2018 | PERIODO==2017)

mod_sem_com <- adj_model_com(modelo, tr_data, va_data)

mean(as.numeric(as.character(mod_sem_com$V2)))
mean(as.numeric(as.character(mod_sem_com$V3)))

```

## Usando entrenamiento 2014-2016 para comunas
```{r}
modelo<-formula("total~SEMANA+PERIODO+Atropello+Choque+Incendio+Otro+Volcamiento+Caida_ocupante+HERIDO+MUERTO")
tr_data <- filter(comuna_sem, PERIODO!=2018 )
va_data <- filter(comuna_sem, PERIODO==2018 )

mod_sem_com <- adj_model_com(modelo, tr_data, va_data)

mean(as.numeric(as.character(mod_sem_com$V2)))
mean(as.numeric(as.character(mod_sem_com$V3)))

```






```{r}
modelo<-formula("total~SEMANA+PERIODO+Atropello+Choque+Incendio+Otro+Volcamiento+Caida_ocupante")

tr_data <- filter(comuna_sem, PERIODO!=2018)
va_data <- filter(comuna_sem, PERIODO==2018)
barrios <- unique(df$COMUNA)

#ba = "Alejandría"
for(ba in barrios){
  temp_tr <- filter(tr_data, COMUNA==ba)]
  temp_va <- filter(va_data, COMUNA==ba)
  n_tr <- dim(temp_tr)[1]
  MSE<-lapply(1:n_tr,mse_k,data_tr=temp_tr,data_vl = temp_va,formula_mod = modelo)
  mse_tr<-sapply(1:n_tr,function(x,y){`[[`(y,x)$mse_tr},y=MSE)
  mse_vl<-sapply(1:n_tr,function(x,y){`[[`(y,x)$mse_vl},y=MSE)
  num_vec<-1:n_tr
  plot(num_vec,mse_tr,type="l",col="blue",lwd=2,xlab="k, número de vecinos",
       ylab="MSE (unidades vendidas)",las=1,xlim=c(0,25),ylim=c(0,50), main=ba)
  lines(num_vec,mse_vl,col="red",lwd=2)
  grid()
  legend("topright",col=c("red","blue"),lwd=2,
         legend=c("Validación","Entrenamiento"))
}
```

```{r}
num_vec<-1:n_tr
plot(num_vec,mse_tr,type="l",col="blue",lwd=2,xlab="k, número de vecinos",
     ylab="MSE (unidades vendidas)",las=1,xlim=c(0,25),ylim=c(0,50))
lines(num_vec,mse_vl,col="red",lwd=2)
grid()
legend("topright",col=c("red","blue"),lwd=2,
       legend=c("Validación","Entrenamiento"))

```

```{r}
unique(tr_data$COMUNA)
```


## Comunas:
