---
title: "Modelo_predictivo_regresion"
author: "J_Munera"
date: "6/4/2019"
output: pdf_document
---

```{r setup, include=FALSE}
knitr::opts_chunk$set(echo = TRUE)
```



```{r}
library(tidyverse)
library(gamlss)
library(MASS)
```



## Modelo predictivo:

## Lectura base de datos depurada
```{r}
getwd()

df <-  read.csv("df_depurada_1.csv", header = T,stringsAsFactors = FALSE, encoding = "ISO_8859-1",)

#Añadimos semana a la bse de datos:
df$SEMANA<- as.numeric(strftime(df$FECHA,"%V"))
```

## Funcion de agrupamiento de datos segun conjunto espacial y escala temporal
```{r}
data_prep <- function(dataf, agr_esp, agr_temp){
  df1 <- dataf%>%
    group_by(!!as.name(agr_esp),!!as.name(agr_temp),PERIODO)%>%
    summarise(
      total = n(),
    )
  
  df2 <- dataf%>% #Df con conteo degun clase de accidente
    group_by(!!as.name(agr_esp),!!as.name(agr_temp), CLASE,PERIODO)%>%
    summarise(
      total = n(),
    )
  df2 <- spread(data = df2, key = CLASE, total) %>%
    mutate_all(~replace(., is.na(.), 0))
  
  df3 <- dataf%>% #Df con conteo degun clase de accidente
    group_by(!!as.name(agr_esp),!!as.name(agr_temp), GRAVEDAD,PERIODO)%>%
    summarise(
      total = n(),
    )
  df3 <- spread(data = df3, key = GRAVEDAD, total) %>%
    mutate_all(~replace(., is.na(.), 0))
  
  final_df <- (cbind(df1,df2, df3))
  
  return(final_df[,-c(5,6,7,14,15,16)])
    
}
```

## Creacion dfs:

```{r}
barrios_sem <- df

barrios_sem <- filter(data_prep(barrios_sem, quote(BARRIO), quote(SEMANA)), BARRIO!="0" & BARRIO!="Sin Nombre") 
colnames(barrios_sem)[6] <- "Caida_ocupante"
colnames(barrios_sem)[13] <- "SOLO_DANOS"

barrios_mes <- df
barrios_mes <- filter(data_prep(barrios_mes, quote(BARRIO), quote(MES)), BARRIO!="0" & BARRIO!="Sin Nombre") 
colnames(barrios_mes)[6] <- "Caida_ocupante"
colnames(barrios_mes)[13] <- "SOLO_DANOS"
```

```{r}
comuna_mes <- df
comuna_mes <- filter(data_prep(comuna_mes, quote(COMUNA), quote(MES))) 
colnames(comuna_mes)[6] <- "Caida_ocupante"
colnames(comuna_mes)[13] <- "SOLO_DANOS"

comuna_sem <- df
comuna_sem <- filter(data_prep(comuna_sem, quote(COMUNA), quote(SEMANA))) 
colnames(comuna_sem)[6] <- "Caida_ocupante"
colnames(comuna_sem)[13] <- "SOLO_DANOS"
```




## Aplicación del modelo:

## Modelo Barrios



## Función de modelo
```{r}
adj_model_com <- function(formula, tr_data, val_data){
  
  ## determina si el modelo es para Comunas o Barrios
  if("COMUNA" %in% colnames(tr_data)){
    com <- unique(tr_data$COMUNA)
  }else{
    com <- unique(tr_data$BARRIO)
  }
  
  results <- data.frame(matrix(ncol=7, nrow=0))

  for(co in com){
    if("COMUNA" %in% colnames(tr_data)){
      
      temp_tr <- filter(tr_data, COMUNA==co)
      temp_va <- filter(val_data, COMUNA==co)
      ub_name <- "Comuna"
    }
    else{
      temp_tr <- filter(tr_data, BARRIO==co)
      temp_va <- filter(val_data, BARRIO==co)
      ub_name <- "Barrio"
    }

    
    #model <- gamlss(formula = formula, data = temp_tr)
    poisson.model<-glm(formula, temp_tr, family = poisson(link = "identity"))
    
    
    #m.mse_tr <- exp(coef(model, what = 'sigma'))**2
    mp.mse_tr <- mean((temp_tr$total - predict(poisson.model, new=temp_tr))^2)
    #m.mse_va <- mean((temp_va$total - predict(model,data= temp_va))^2)
    mp.mse_va <- mean((temp_va$total - predict(poisson.model,new= temp_va))^2)
    
    
    row = as.data.frame(matrix(c(co, mp.mse_tr, mp.mse_va), nrow=1))
    row$modelo_p <-  list(poisson.model)
    #row$modelo <- list(model)
    
    results <- rbind(results, row)
    
  }
  colnames(results) <- c(ub_name, "MSE_Poisson_tr", "MSE_Poisson_va","Reg_poisson")
  
  trans <- function(x) as.numeric(as.character(x))
  
  results[, 2:3] <- sapply(results[, 2:3], trans)
  return(results)
  
  
}
```


## GRAPH
```{r}
com <- unique(comuna_mes$COMUNA)

for(co in com){
  p<-ggplot(data = comuna_mes[comuna_mes$COMUNA==co,], aes(y= (total), x = MES, color=factor(PERIODO), shape= factor(PERIODO)))+ labs(title = co)+geom_point()+
     geom_line()+ theme(legend.position="top")
    
  print(p)
}

  
```

```{r}
comuna_ano <- comuna_mes%>%
  group_by(PERIODO, COMUNA)%>%
  summarise(
  totalsito = sum(total)
  )

comuna_ano <- comuna_ano[order(comuna_ano$COMUNA),]
comuna_ano
ggplot(data = comuna_ano, aes(x = COMUNA, y= totalsito, fill = factor(PERIODO)))+
  geom_bar(stat="identity", position=position_dodge())+
  theme(axis.text.x = element_text(angle = 45, hjust = 1))
```


## Modelo para las comunas
###semana 
This one works 
Sin periodo es mejor
```{r}
tr_data <- filter(comuna_sem, PERIODO!=2018)[,1:4]
va_data <- filter(comuna_sem, PERIODO==2018)[,1:4]
#tr_data <- filter(comuna_sem, PERIODO!=2018 & PERIODO!=2017)[,1:4]
#va_data <- filter(comuna_sem, PERIODO==2018 | PERIODO==2017)[,1:4]

formula = formula("total~SEMANA")

com_sem_mod2 <- adj_model_com(formula, tr_data, va_data)
#MSE_res_sem <- c(mean(com_res_sem$MSE_Poisson_tr), mean(com_res_sem$MSE_Poisson_va))

```
```{r}
#MSE_res_sem
save(com_sem_mod2, file="./Modelos/comuna_sem_mod2.RData")
```



###mes
Involucrar el periodo empeora el modelo
no cumple con 2018-2017 validacion
```{r}
tr_data <- filter(comuna_mes, PERIODO!=2018)[,1:12]
va_data <- filter(comuna_mes, PERIODO==2018)[,1:12]
tr_data <- filter(comuna_mes, PERIODO!=2018 & PERIODO!=2017)[,1:4]
va_data <- filter(comuna_mes, PERIODO==2018 | PERIODO==2017)[,1:4]

formula = formula("total~MES")

com_mes_mod1 <- adj_model_com(formula, tr_data, va_data)
#MSE_res_mes <- c(mean(com_res_mes$MSE_Poisson_tr), mean(com_res_mes$MSE_Poisson_va), mean(com_res_mes$MSE_tr), mean(com_res_mes$MSE_va))
```

```{r}
#MSE_res_mes
save(com_mes_mod1, file="./Modelos/comuna_mes_mod1.RData")
```

## Modelo barrios 

###mes

```{r}
tr_data <- filter(barrios_mes, PERIODO!=2018)[,1:4]
va_data <- filter(barrios_mes, PERIODO==2018)[,1:4]
tr_data <- filter(barrios_mes, PERIODO!=2018 & PERIODO!=2017)[,1:4]
va_data <- filter(barrios_mes, PERIODO==2018 | PERIODO==2017)[,1:4]


formula = formula("total~MES")

bar_mes_mod1 <- adj_model_com(formula, tr_data, va_data)
#MSE_mes_bar <- c(mean(bar_mes$MSE_Poisson_tr), mean(bar_mes$MSE_Poisson_va))
```

```{r}
#MSE_mes_bar
save(bar_mes_mod1, file="./Modelos/barrio_mes_mod1.RData")
```

### sem

El modelo sin periodo nota ser considerablemente mejor al que lo invlolucra para los que invlolucran  
```{r}
tr_data <- filter(barrios_sem, PERIODO!=2018)[,1:4]
va_data <- filter(barrios_sem, PERIODO==2018)[,1:4]

#tr_data <- filter(barrios_sem, PERIODO!=2018 & PERIODO!=2017)[,1:4]
#va_data <- filter(barrios_sem, PERIODO==2018 | PERIODO==2017)[,1:4]
formula = formula("total~SEMANA")

bar_sem_mod2 <- adj_model_com(formula, tr_data, va_data)
#MSE_sem_bar <- c(mean(bar_sem$MSE_Poisson_tr), mean(bar_sem$MSE_Poisson_va), mean(bar_sem$MSE_tr), mean(bar_sem$MSE_va))
```
```{r}
#MSE_sem_bar
save(bar_sem_mod2, file="./Modelos/barrio_sem_mod2.RData")
```


## Let's predict naturally
```{r}
if(F){
tr_data <- filter(comuna_sem, PERIODO!=2018, COMUNA=="La Candelaria")[,1:4]
va_data <- filter(comuna_sem, PERIODO==2018, COMUNA=="La Candelaria")[,1:4]

formula = formula("total~SEMANA+PERIODO")

model <- gamlss(data = tr_data, formula)
poisson.model<-glm(formula, tr_data, family = poisson(link = "identity"))


tr_data$m_predictions <- predict(model, new =tr_data)
tr_data$m_msres <-  (tr_data$total - tr_data$m_predictions)^2
tr_data$mp_predictions <- predict(poisson.model, new =tr_data)
tr_data$mp_msres <-  (tr_data$total - tr_data$mp_predictions)^2

va_data$m_predictions <- predict(model, new =va_data)
va_data$m_msres <-  (va_data$total - va_data$m_predictions)^2
va_data$mp_predictions <- predict(poisson.model, new =va_data)
va_data$mp_msres <-  (va_data$total - va_data$mp_predictions)^2

c(mean(tr_data$m_msres),exp(coef(model, what = 'sigma'))**2,mean(tr_data$mp_msres))
}
```



