---
title: "Modelo_predictivo_regresion"
author: "J_Munera"
date: "6/4/2019"
output: pdf_document
---

```{r setup, include=FALSE}
knitr::opts_chunk$set(echo = TRUE)
```



```{r}
library(tidyverse)
library(gamlss)
library(MASS)
```



## Modelo predictivo:

## Lectura base de datos depurada
```{r}
getwd()

df <-  read.csv("df_depurada_1.csv", header = T,stringsAsFactors = FALSE, encoding = "ISO_8859-1",)

#A침adimos semana a la bse de datos:
df$SEMANA<- as.numeric(strftime(df$FECHA,"%V"))
```

```{r}
library(magrittr)
#df %<>% mutate(MES = as.factor(MES))
df %<>% mutate(SEMANA = as.factor(SEMANA))
```

## Funcion de agrupamiento de datos segun conjunto espacial y escala temporal
```{r}
data_prep <- function(dataf, agr_esp, agr_temp, agr_ext=NA){
  if(is.na(agr_ext)){
    df1 <- dataf%>%
      group_by(!!as.name(agr_esp),!!as.name(agr_temp),PERIODO)%>%
      summarise(
        total = n(),
      )
  }else{
    df1 <- dataf%>%
      group_by(!!as.name(agr_esp),!!as.name(agr_temp),!!as.name(agr_ext),PERIODO)%>%
      summarise(
        total = n(),
      )
  }
  
  if(FALSE){
  df2 <- dataf%>% #Df con conteo degun clase de accidente
    group_by(!!as.name(agr_esp),!!as.name(agr_temp), CLASE,PERIODO)%>%
    summarise(
      total = n(),
    )
  df2 <- spread(data = df2, key = CLASE, total) %>%
    mutate_all(~replace(., is.na(.), 0))
  }

  
  final_df <- (cbind(df1))
  
  #return(final_df[,-c(5,6,7,14,15,16)])
  return(final_df)  
}
```

## Creacion dfs:



```{r}
barrios_sem <- df

barrios_sem <- filter(data_prep(barrios_sem, quote(BARRIO), quote(SEMANA), quote(MES)), BARRIO!="0" & BARRIO!="Sin Nombre") 


barrios_mes <- df
barrios_mes <- filter(data_prep(barrios_mes, quote(BARRIO), quote(MES)), BARRIO!="0" & BARRIO!="Sin Nombre") 

```

```{r}
comuna_mes <- df
comuna_mes <- filter(data_prep(comuna_mes, quote(COMUNA), quote(MES))) 


comuna_sem <- df
comuna_sem <- filter(data_prep(comuna_sem, quote(COMUNA), quote(SEMANA), quote(MES))) 

```

```{r}
write.csv(barrios_mes, file = "barrios_mes.csv", row.names=F)
write.csv(comuna_mes, file = "comunas_mes.csv", row.names=F)
write.csv(barrios_mes, file = "barrios_sem.csv", row.names=F)
write.csv(comuna_sem, file = "comunas_sem.csv", row.names=F)
```

## Aplicaci칩n del modelo:

## Modelo Barrios

## Funci칩n de modelo
```{r}
adj_model_com <- function(formulas, tr_data, val_data){
  
    ## determina si el modelo es para Comunas o Barrios
  if("COMUNA" %in% colnames(tr_data)){
    com <- unique(tr_data$COMUNA)
  }else{
    com <- unique(tr_data$BARRIO)
  }
  
  results <- data.frame(matrix(ncol=7, nrow=0))
  

  for(co in com){
    print(co)
    if("COMUNA" %in% colnames(tr_data)){
      
      temp_tr <- filter(tr_data, COMUNA==co)
      temp_va <- filter(val_data, COMUNA==co)
      ub_name <- "Comuna"
    }
    else{
      temp_tr <- filter(tr_data, BARRIO==co)
      temp_va <- filter(val_data, BARRIO==co)
      ub_name <- "Barrio"
    }
    
    results2 <- data.frame(matrix(ncol=7, nrow=0)) #matriz de resultados para cada formula
    
    if(co %in% c("Batall칩n Girardot")){
      #formulas <- formulas[1:5]
    }
    for(formula in formulas){
      mse_tr.v  <- c()
      mse_val.v <- c()
      
      
      #model1 <- gamlss(formula = formula, data = temp_tr, family=NO(mu.link = "identity"))
      model2 <- gamlss(formula = formula, data = temp_tr, family=PO(mu.link = "identity"))
      model3 <- gamlss(formula = formula, data = temp_tr, family=NBI(mu.link = "identity"))
      
      list_models = list(model2, model3)
      
      
       
       #mse_tr.v  <- c(mse_tr.v, mean((temp_tr$total - predict(model1, newdata=temp_tr,data=temp_tr))^2))
      #mse_val.v <- c(mse_val.v, mean((temp_va$total - predict(model1,newdata= temp_va,data=temp_tr))^2))
    
      
      
      mse_tr.v  <- c(mse_tr.v, mean((temp_tr$total - predict(model2, newdata=temp_tr,data=temp_tr))^2))
      mse_val.v <- c(mse_val.v, mean((temp_va$total - predict(model2,newdata= temp_va,data=temp_tr))^2))
      
      
      
      mse_tr.v  <- c(mse_tr.v, mean((temp_tr$total - predict(model3, newdata=temp_tr,data=temp_tr))^2))
      mse_val.v <- c(mse_val.v, mean((temp_va$total - predict(model3,newdata= temp_va,data=temp_tr))^2))
      
      
      temp <- data.frame(mse_tr = mse_tr.v , mse_va = mse_val.v)
      temp$modelo <- list_models
      
      best_model <- filter(temp, mse_va == min(temp$mse_va))
      best_model$com_bar <- co
      best_model$family <- best_model$model[[1]]$family[1]
      best_model$form <- format(formula(best_model$model[[1]], what = c("mu")))
      results2 <- rbind(results2, best_model)
    }
    results <- rbind(results,  filter(results2, mse_va == min(results2$mse_va)))
    
      
  }
  
  trans <- function(x) as.numeric(as.character(x))
  results[, 1:2] <- sapply(results[, 1:2], trans)
  #COnvierte los errores a variables numericas
  
  colnames(results) <- c("MSE.tr", "MSE.va","Reg.obj", ub_name, "Family", "Formula")
  results <- results[,c(4,1,2,5,6,3)]
  return(results)
  

}
```


## GRAPH
```{r}
com <- unique(comuna_mes$COMUNA)

for(co in com){
  p<-ggplot(data = comuna_mes[comuna_mes$COMUNA==co,], aes(y= (total), x = MES, color=factor(PERIODO), shape= factor(PERIODO)))+ labs(title = co)+geom_point()+
     geom_line()+ theme(legend.position="top")
    
  print(p)
}

  
```

```{r}
comuna_ano <- comuna_mes%>%
  group_by(PERIODO, COMUNA)%>%
  summarise(
  totalsito = sum(total)
  )

comuna_ano <- comuna_ano[order(comuna_ano$COMUNA),]
comuna_ano
ggplot(data = comuna_ano, aes(x = COMUNA, y= totalsito, fill = factor(PERIODO)))+
  geom_bar(stat="identity", position=position_dodge())+
  theme(axis.text.x = element_text(angle = 45, hjust = 1))
```


## Modelo para las comunas
###semana 

```{r}
TR_data <- filter(comuna_sem, PERIODO!=2018)
VA_data <- filter(comuna_sem, PERIODO==2018)

formulas = c(formula("total~SEMANA+I(PERIODO^2)+MES+PERIODO"),
            formula("total~SEMANA+MES"),
            formula("total~SEMANA+MES+PERIODO"),
            formula("total~SEMANA+I(PERIODO^2)+PERIODO")
            #,formula("total~SEMANA+PERIODO+MES+I(MES^2)")
            #,formula("total~SEMANA+MES+I(MES^2)")
            )

com.sem.1 <- adj_model_com(formulas, TR_data, VA_data)
com.sem.1.vis <- com.sem.1[,-6]
```

```{r}
TR_data <- filter(comuna_sem, PERIODO!=2018 &PERIODO!=2017)
VA_data <- filter(comuna_sem, PERIODO==2018| PERIODO==2017)

com.sem.2 <- adj_model_com(formulas, TR_data, VA_data)
com.sem.2.vis <- com.sem.2[,-6]


```
```{r}
#MSE_res_sem
save(com.sem.1,com.sem.2, file="./Modelos_finales/com.sem.1_2.RData")
```



###MES

```{r}
TR_data <- filter(comuna_mes, PERIODO!=2018)
VA_data <- filter(comuna_mes, PERIODO==2018)


formulas = c(formula("total~I(PERIODO^2)+MES+PERIODO"),
            formula("total~MES"),
            formula("total~MES+PERIODO")
            ,formula("total~MES+I(MES^2)+PERIODO")
            ,formula("total~MES+I(MES^2)")
)
com.mes.1 <- adj_model_com(formulas, TR_data, VA_data)
com.mes.1.vis <- com.mes.1[,-6]
```

```{r}
TR_data <- filter(comuna_mes, PERIODO!=2018 & PERIODO!=2017)
VA_data <- filter(comuna_mes, PERIODO==2018 | PERIODO==2017)
com.mes.2 <- adj_model_com(formulas, TR_data, VA_data)
com.mes.2.vis <- com.mes.2[,-6]
```

```{r}
#MSE_res_mes
save(com.mes.1,com.mes.2, file="./Modelos_finales/com.mes.1_2.RData")
```

## Modelo barrios 

###mes

```{r}
TR_data <- filter(barrios_mes, PERIODO!=2018)[,1:4]
VA_data <- filter(barrios_mes, PERIODO==2018)[,1:4]


formulas = c(formula("total~I(PERIODO^2)+MES+PERIODO"),
            formula("total~MES"),
            formula("total~MES+PERIODO")
            ,formula("total~MES+I(MES^2)+PERIODO")
            ,formula("total~MES+I(MES^2)")
)

bar.mes.1 <- adj_model_com(formulas, TR_data, VA_data)
bar.mes.1.vis <- bar.mes.1[,-6]


```

```{r}
TR_data <- filter(barrios_mes, PERIODO!=2018 & PERIODO!=2017)[,1:4]
VA_data <- filter(barrios_mes, PERIODO==2018 | PERIODO==2017)[,1:4]
bar.mes.2 <- adj_model_com(formulas, TR_data, VA_data)
bar.mes.2.vis <- bar.mes.2[,-6]
```


```{r}
#MSE_mes_bar
save(bar_mes_mod1, file="./Modelos/barrio_mes_mod1.RData")
```

### sem

El modelo sin periodo nota ser considerablemente mejor al que lo invlolucra para los que invlolucran  
```{r}
tr_data <- filter(barrios_sem, PERIODO!=2018)[,1:4]
va_data <- filter(barrios_sem, PERIODO==2018)[,1:4]

#tr_data <- filter(barrios_sem, PERIODO!=2018 & PERIODO!=2017)[,1:4]
#va_data <- filter(barrios_sem, PERIODO==2018 | PERIODO==2017)[,1:4]
formula = formula("total~SEMANA")

bar_sem_mod2 <- adj_model_com(formula, tr_data, va_data)
#MSE_sem_bar <- c(mean(bar_sem$MSE_Poisson_tr), mean(bar_sem$MSE_Poisson_va), mean(bar_sem$MSE_tr), mean(bar_sem$MSE_va))
```
```{r}
#MSE_sem_bar
save(bar_sem_mod2, file="./Modelos/barrio_sem_mod2.RData")
```


## Let's predict naturally
```{r}
if(F){
tr_data <- filter(comuna_sem, PERIODO!=2018, COMUNA=="La Candelaria")[,1:4]
va_data <- filter(comuna_sem, PERIODO==2018, COMUNA=="La Candelaria")[,1:4]

formula = formula("total~SEMANA+PERIODO")

model <- gamlss(data = tr_data, formula)
poisson.model<-glm(formula, tr_data, family = poisson(link = "identity"))


tr_data$m_predictions <- predict(model, new =tr_data)
tr_data$m_msres <-  (tr_data$total - tr_data$m_predictions)^2
tr_data$mp_predictions <- predict(poisson.model, new =tr_data)
tr_data$mp_msres <-  (tr_data$total - tr_data$mp_predictions)^2

va_data$m_predictions <- predict(model, new =va_data)
va_data$m_msres <-  (va_data$total - va_data$m_predictions)^2
va_data$mp_predictions <- predict(poisson.model, new =va_data)
va_data$mp_msres <-  (va_data$total - va_data$mp_predictions)^2

c(mean(tr_data$m_msres),exp(coef(model, what = 'sigma'))**2,mean(tr_data$mp_msres))
}
```



